臺灣臺南地方法院柳營簡易庭民事判決
111年度營簡字第221號
原      告  林芳玉  
訴訟代理人  陳慶輝  
            許光承律師(法扶律師)
被      告  邱文達  
上列當事人間請求返還不當得利等事件，經本院柳營簡易庭於民
國111年11月8日言詞辯論終結，判決如下：
    主  文
一、原告之訴駁回。
二、訴訟費用由原告負擔。
　　事實及理由
一、原告起訴主張：訴外人康綺珍、曾蘭香前向原告佯稱高雄市
    鼓山區有一筆凹子底之土地(下稱系爭土地)遭法院假扣押，
    急需資金解除假扣押，屆時即有金錢進帳，可回饋原告2倍
    之金額，以此方式使原告陷於錯誤，於108年1月25日匯款新
    臺幣(下同)130,000元(下稱系爭款項)至被告所申設中華郵
    政股份有限公司七股郵局(原告民事起訴狀誤載為新營郵局)
    帳號000-00000000000000號帳戶(下稱系爭帳戶)，原告嗣始
    驚覺受騙，而兩造間並無任何契約關係，被告無端受有系爭
    款項之利益並無法律上原因，致原告受有損害，爰依民法第
    179條規定，請求被告返還系爭款項之不當得利等語。並聲
    明：被告應給付原告130,000元。
二、被告則以：原告確實有於上開時間將系爭款項匯入系爭帳戶
    內，惟系爭帳戶一直以來均係被告在使用，系爭款項係康綺
    珍先前向被告借款，而返還予被告之借款。並聲明：原告之
    訴駁回。
三、得心證之理由：
  ㈠對於原告於上開時間將系爭款項匯入被告之系爭帳戶內之事
    實，為兩造所不爭執，堪信為真實。
　㈡不當得利依其類型可區分為「給付型之不當得利」與「非給
    付型不當得利」，前者係基於受損人之給付而發生之不當得
    利，後者乃由於給付以外之行為（受損人、受益人、第三人
    之行為）或法律規定或事件所成立之不當得利。在「給付型
    之不當得利」固應由主張不當得利返還請求權人（受損人）
    ，就不當得利成立要件中之「無法律上之原因」負舉證責任
    ；惟在「非給付型之不當得利」中之「權益侵害之不當得利
    」，由於受益人之受益非由於受損人之給付行為而來，而係
    因受益人之侵害事實而受有利益，因此祇要受益人有侵害事
    實存在，該侵害行為即為「無法律上之原因」，受損人自不
    必再就不當得利之「無法律上之原因」負舉證責任，如受益
    人主張其有受益之「法律上之原因」，即應由其就此有利之
    事實負舉證責任。又「非給付型之不當得利」中之「權益侵
    害之不當得利」，凡因侵害取得本應歸屬於他人權益內容而
    受利益，致他人受損害，欠缺正當性，亦即以侵害行為取得
    應歸屬他人權益內容之利益，而從法秩權益歸屬之價值判斷
    上不具保有利益之正當性者，即應構成「無法律上之原因」
    而成立不當得利。次按侵害歸屬他人權益之行為，本身即為
    無法律上之原因，主張依此類型之不當得利請求返還利益者
    （即受損人），固無庸就不當得利成立要件中之無法律上之
    原因舉證證明，惟仍須先舉證受益人取得利益，係基於受益
    人之「侵害行為」而來，必待受損人舉證後，受益人始須就
    其有受利益之法律上原因，負舉證責任，方符舉證責任分配
    之原則。經查：
　⒈原告主張其並非基於與被告之約定或兩造間之法律關係，而
    係因遭受詐騙始將系爭款項匯至系爭帳戶，原告匯款系爭款
    項至系爭帳戶之行為，即非有意識或有目的為增加被告財產
    所為之給付行為，堪認被告受有系爭款項之利益，非出於原
    告之給付行為，而屬「非給付型不當得利」中之「權益侵害
    之不當得利」依上開說明，應由受損之原告一方就被告有侵
    害其權益之事實先負舉證責任。
　⒉原告前對康綺珍、曾蘭香、訴外人黃世堂提起詐欺等告訴，
    經臺灣臺北地方檢察署(下稱臺北地檢署)以109年度偵字第6
    196號案件偵辦，原告於該案件偵辦中另追加申告被告涉犯
    幫助詐欺等罪嫌，而經臺北地檢署以110年度偵字第14004號
    簽分偵辦後為不起訴處分，原告對之聲請再議，經臺灣高等
    檢察署以該署110年度上聲議字第5146號檢察長命令以偵查
    尚未完備為由，發回臺北地檢署以110年度偵續字第296號續
    查中，惟綜觀上開偵查案件全案卷證，並無證據足資證明被
    告知悉或可得而知康綺珍、曾蘭香以上開方式使原告誤而交
    付系爭款項，並在知情下仍提供系爭帳戶供康綺珍作為詐財
    工具使用，且被告至始均否認其曾將系爭帳戶交付他人，目
    前系爭帳戶亦仍由被告正常使用中，有中華郵政股份有限公
    司111年5月24日儲字第1110157357號函及附件歷史交易清單
    可佐，原告並無其他證據得證明被告將系爭帳戶提供、交付
    康綺珍使用，以利康綺珍向原告施行詐欺，原告徒以康綺珍
    要求其將系爭款項匯至被告之系爭帳戶內，即斷言被告幫助
    康綺珍施行詐欺，尚乏實據。是原告上開舉證尚不足證明被
    告有幫助詐欺之侵害行為存在，且原告亦未舉證其匯款至系
    爭帳戶並無法律上之原因，原告依民法第179條請求被告返
    還系爭款項，要屬無據，應予駁回。
　⒊至於原告雖聲請傳喚證人黃世堂到庭作證，待證事實為黃世
    堂曾向原告提及康綺珍並未向被告借貸，惟本院審酌黃世堂
    乃康綺珍、被告外之第三人，除其對康綺珍、被告間之金錢
    往來未必瞭若指掌外，且本件應證事實為被告有提供系爭帳
    戶幫助他人施行詐欺之侵害行為，而康綺珍要求原告匯款至
    系爭帳戶之原因多端，縱使康綺珍、被告間確無借貸關係存
    在，亦無從以此推論康綺珍係因被告提供系爭帳戶予其作為
    詐欺工具使用，始要求原告將系爭款項匯款至系爭帳戶，黃
    世堂縱到庭作證，其證詞亦無從證明被告有提供系爭帳戶幫
    助詐欺之侵害行為存在。本院乃認原告此聲請並無傳喚之必
    要，而應予駁回。
四、從而，原告依民法第179條規定，請求被告返還系爭款項，
    因原告未能舉證證明其匯款至系爭帳戶無法律上原因，難認
    被告為無法律上之原因受有系爭款項之利益，原告上開主張
    ，要屬無據，應予駁回。
五、按訴訟費用，由敗訴之當事人負擔，民事訴訟法第78條定有
    明文。本件為原告敗訴之判決，訴訟費用即應由原告負擔，
    爰判決如主文第2項所示。
六、本件事證已臻明確，兩造其餘之攻擊或防禦方法及所提出之
    證據，經本院斟酌後，認為均不足以影響本判決之結果，爰
    不逐一論列，附此敘明。
七、據上論結，本件原告之訴為無理由，依民事訴訟法第436條
    第2項、第78條，判決如主文。
中　　華　　民　　國　　111 　年　　11　　月　　22　　日
                  臺灣臺南地方法院柳營簡易庭
                              法  官  陳協奇
以上正本係照原本作成。
如不服本判決，應於送達後20日內，向本院提出上訴狀並表明上訴理由，如於本判決宣示後送達前提起上訴者，應於判決送達後20日內補提上訴理由書（須附繕本）。如委任律師提起上訴者，應一併繳納上訴審裁判費。　　　　　　　　　　　　　　　
中　　華　　民　　國　　111 　年　　11　　月　　22　　日
　　　　　　　　　　　　　　　書記官  洪季杏